【裁判字號】    96,訴,931
【裁判日期】    970311
【裁判案由】    遷讓房屋等
【裁判全文】
臺灣彰化地方法院民事判決  96年度訴字第931號
原      告  丙○○
            庚○○
            己○○
上三人共同
訴訟代理人  蘇哲科律師
被      告  乙○○○
訴訟代理人  陳青來律師
上列當事人間請求遷讓房屋等事件，本院於民國97年2月26日言
詞辯論終結，判決如下：
    主  文
被告應給付原告丙○○、庚○○、己○○新台幣壹佰貳拾陸萬元
及自民國九十六年九月十五日起至清償日止，按年息百分之五計
算之利息。
被告應將坐落彰化縣田中段一○○二地號土地上之未辦保存登記
建物（門牌號碼為：彰化縣田中鎮○○路○段四○○號），全部
遷讓交還原告庚○○及全體共有人。
原告其餘之訴駁回。
訴訟費用新台幣參萬貳仟柒佰柒拾玖元由被告負擔三分之二，餘
由原告負擔。
本判決原告勝訴部分，於原告以新台幣陸拾伍萬元供擔保後，得
假執行；但被告如為原告預供擔保新台幣壹佰玖拾萬陸仟佰
元，得免為假執行。
原告其餘假執行之聲請駁回。
    事實及理由
一、原告起訴主張：
 (一)訴外人謝永華為原告丙○○之配偶，原告庚○○、己○○
     之父親，其於民國95年3月16日死亡，原告3人依法繼承謝
     永華之所有權利及義務，合先敘明。
 (二)原告之被繼承人謝永華前於82年12月30日將其母所有門牌
     號碼彰化縣田中鎮○○路○段400號未辦保存登記之本國式
     鐵筋加強磚造樓建物（下稱系爭建物）全部出租與被告，
     雙方並簽有房屋租賃契約書（下稱系爭租約），租賃期間
     為自83年1月1日起至88年12月31日止，共計6年，租金新台
     幣（下同）300萬元，依該契約書第9條約定：「甲方（即
     謝永華）現僅擁有1/4繼承權，至民國83年1月15日前甲方
     不能全部繼承時甲方應退還租金全部，雙方同意解除本契
     約，不得任何訴訟，並應續租1年，租金每月42000元」，
     嗣因訴外人謝永華無法取得全部之繼承權，故依前揭租賃
     契約之約定，雙方之租賃契約關係轉變成被告承租系爭建
     物為期1年之定期租賃契約，其租金為每月42000元。惟因
     83年底1年期滿後，謝永華並未隨即終止租約，進而致使該
     定期租賃契約依民法第451條規定成為不定期租賃契約，惟
     當時租金部分雙方似仍以6年300萬元計算之。詎被告於租
     滿6年後，自89年1月1日起即未曾再給付任何租金與謝永華
     ，此往後之租金雖迭經謝永華向被告催討，惟被告均置之
     不理，此有謝永華生前分別以88年12月28日台中郵局第319
     1號函及91年1月17日台中郵局第452號函催告被告履行給付
     租金可資為證，又謝永華亦有於94年間向鈞院民事庭聲請
     核發支付命令，請求被告給付租金、房屋稅等等，此有鈞
     院94年度促字第672號支付命令可稽。
 (三)按利息、紅利、租金、贍養費、退職金及其他1年或不及1
     年之定期給付債權，其各期給付請求權，因五年間不行使
     而消滅，民法第126條定有明文。又原告3人於95年3月間因
     謝永華死亡而繼承其之所有權利及義務，業如前述，是關
     於訴外人謝永華與被告間因房屋租賃契約所滋生自89年1月
     起之租金債權，亦由原告3人共同繼承，而原告復於96年5
     月間委託誠正法律事務所以（96）科字第6號律師函，催告
     被告給付函到後往前計算5年合計金額252萬元之租金（計
     算式：42000元×12月×5年=0000000元），惟被告亦不為
     給付。
 (四)雖被告以田中三潭郵局第11號存證信函函覆原告表示，其
     於89年1月初另與謝永華議定系爭土地、建物租金為每月1
     萬元，並已給付租金至95年12月31日止，惟原告否認之，
     被告就此部分應負舉證責任。
 (五)復按承租人租金支付有遲延者，出租人得定相當期限，催
     告承租人支付租金，如承租人於其期限內不為支付，出租
     人得終止契約。租賃物為房屋者，遲付租金之總額，非達
     2個月之租額，不得依前項之規定，終止契約；承租人於租
     賃關係終止後，應返還租賃物；所有人對於無權占有或侵
     奪其所有物者，得請求返還之，民法第440條第1、2項、第
     455條及第767條第1項前段分別定有明文。系爭建物未辦理
     保存登記，謝永華之應有部分為1/2，其死亡後，由原告庚○○單獨繼承該應有部分，有彰化縣稅捐稽徵處員林分處
     函可稽，目前仍與其叔叔辛○○處於共有狀態中。經查，
     被告自89年1月1日起至今約7年餘之時間皆未再給付租金，
     經原告委託律師催告後，惟被告亦不給付，遲付租金之總
     額，顯遠遠超過2個月之租額，原告並以該函為終止租約之
     通知，被告已無占有權源，從而，原告再次以本訴狀送達
     被告為終止租約之意思表示，並本於共有人之地位之所有
     物返還請求權及事實上管理權，請求被告遷讓系爭建物返
     還予全體共有人。故聲明：被告應給付原告丙○○、庚○○、己○○新台幣252萬元及自96年9月15日起至清償日止
     ，按年息百分之5計算之利息；被告應將坐落彰化縣田中段
     1002地號土地上之未辦保存登記建物（即門牌號碼為：彰
     化縣田中鎮○○路○段400號），全部遷讓交還原告庚○○
     及全體共有人；願供擔保請准宣告假執行等語。
二、被告則以：
  (一)坐落彰化縣田中鎮○○段1002地號、地目田、面積316.01
      平方公尺之土地（下稱系爭土地），及土地上未保存登記
      之系爭建物，前揭土地及建物，現為被告與訴外人辛○○
      、原告丙○○等3人所共有，應有部分被告與訴外人辛○○各1/4，原告丙○○1/2；被告所有之系爭土地及建物係
      於88年1月14日向訴外人丁○○買受而來，惟當時因系爭
      建物所有人謝萬瑞即丁○○之父死亡，建物尚未辦理繼承
      登記，致買賣標的之建物無法辦理移轉登記，嗣後再補行
      辦理，此亦有該契約書附註可稽。原告丙○○之配偶即訴
      外人謝永華於95年3月16日死亡，從而原告丙○○因分割
      繼承而取得對前揭土地、建物應有部分1/2之權利。
  (二)謝永華於89年1月初與被告議定，前揭土地、建物應有部
      分1/2之租金，為每月1萬元，被告應付之租金已給付至95
      年12月31日止，且被告於95年1月1日將95年全年租金12萬
      元交付予謝永華收訖。至於96年1月1日起迄今之租金，被
      告亦曾以電話催告原告丙○○前來收取。
  (三)系爭土地共有人辛○○對前揭土地、建物應有部分1/4，
      其租金為每月6000元，被告至96年10月31日均按月如數交
      付予辛○○之姊戊○○或戊○○之配偶收受，此並有戊○○與被告於92年12月1日，93年11月1日所定房屋租賃契約
      書可稽。而原告庚○○、己○○2人，對前揭土地、建物
      並無任何權利，併予敘明。
  (四)至於謝永華寄予被告之台中郵局88年12月28日第3191號及
      91年1月17日第0452號等2件存證信函，其內容均虛偽不實
      ，被告否認其真正。謝永華曾以被告之名義私自簽發面額
      分別為120萬元及240萬元、發票日均為93年10月18日、到
      期日均為93年10月22日之本票2紙，並持以向台灣彰化地
      方法院聲請本票裁定，業經被告提出偽造有價證券及詐欺
      之告訴，謝永華於偵查中畏罪自殺，此有台灣彰化地方法
      院檢察署檢察官95年度偵字第3026號不起訴處分書可稽。
      嗣被告對原告3人提起確認前揭本票債權不存在之訴，業
      經鈞院北斗簡易庭以95年度斗簡字第270號民事判決判決
      被告勝訴確定，綜上，原告之訴顯無理由等語置辯。並聲
      明：原告之訴及其假執行之聲請均駁回；訴訟費用由原告
      負擔；如受不利之判決時，請准供擔保免為假執行。
三、對被告抗辯之陳述：
  (一)被告陳稱於88年1月14日已向原共有人丁○○買受系爭土
      地及建物之應有部分，故系爭土地及建物為被告、訴外人
      辛○○、原告丙○○等3人共有，惟查，被告已承受系爭
      土地應有部分1/4之權利固屬無誤，惟其上之系爭建物是
      否為其所有，容有疑義，蓋被告是否逐年繳交房屋稅，是
      否為房屋納稅義務人，皆無從自土地或建物謄本中窺知，
      從而，被告自須提出納稅證明或相關文件以資證明。
  (二)被告縱於嗣後取得系爭土地1/4應有部分，或復與其他共
      有人另行簽訂租賃契約，然依系爭租約，均無礙原告3人
      因繼承關係，取得就租賃契約所生之租金給付請求權，又
      按共有物之出租因屬管理行為，固應得共有人全體之同意
      ，對全體共有人始生效力。惟若共有人中一人或數人不同
      意，亦僅發生該出租行為對不同意之共有人不生效力而已
      ，非謂承租人得據以為拒絕給付租金或調整租金之藉口，
      最高法院86年台上字第336號判決可資參照，本件兩造間
      之系爭租約於原告發函終止契約前，兩造間之租賃契約並
      未終止或解除，被告仍繼續使用該系爭土地及建物，其自
      有給付租金之義務。且依照契約相對性而言，被告與原告
      間，抑或是被告與訴外人辛○○間，均屬不同之契約、不
      同之主體，相互間並無衝突或矛盾，各須依契約內容負其
      責任，是以，本件縱被告與他共有人間另行簽訂租賃契約
      ，依法並無礙原告與被告間簽訂契約之本旨，被告自仍應
      依照契約內容履行義務。從而，本件原告3人基於繼承謝
      永華與被告之租賃契約，而向被告請求給付租金之債權請
      求權，並不因原告己○○、抑或庚○○有無所有權而有疑
      義，且被告亦不得以其與其他共有人另有租賃契約而拒絕
      給付租金予原告。
  (三)被告所提出其與其他共有人辛○○之租賃契約書，該出租
      人並非辛○○本人所簽，是其契約書並非真實，況該契約
      內容為何亦與原告無涉。
  (四)被告雖提出鈞院95年斗簡字第270號確認本票債權不存在
      事件，判決訴外人謝永華所提出之本票非被告所簽發，惟
      依卷附本票2紙及存證信函判斷之，均益證被告確實自89
      年起即未再給付租金，謝永華亦無與被告議定其所自稱調
      整租金為每月1萬元，並已收受自89年1月至95年1月止租
      金之情事。
  (五)證人甲○○於96年12月13日言詞辯論期日到庭證稱渠於89
      年過年後前往去被告所經營之蘋果理容院實習後上班，89
      年以前謝永華要求租金每月12000元，89年才談成每月1萬
      元，並有給付1年租金予謝永華云云。惟證人甲○○嗣又
      改稱其係於88年10月去實習，89年過年後才開始領薪水，
      89  年之前雙方如何訂約，伊不知道，此明顯證言不一、
      前後矛盾。倘證人甲○○於89年過年後才去被告所經營之
      蘋果理容院實習，而該年過年係已2月，而被告主張89年1
      月1日另訂新約之日期之當時，證人甲○○還未至該理容
      院上班，其所言僅係臨訟杜撰，遑論前後矛盾，其所稱無
      足採信。另證人丁○○因82年間與其兄弟謝永華、辛○○
      為了系爭土地及建物等家產如何分配已生紛爭，其後恐嚇
      、惡意破壞等滋擾謝永華及原告之情事不斷，其所言皆與
      事實有違，委無足採。
四、查原告主張被告於82年間，向其被繼承人謝永華承租系爭建
    物，租期自83年1月1日起至88年12月31日，共計6年，原租
    金約定共為300萬元，但因謝永華未依約取得系爭房、地全
    部之權利，依約每月租金減為42000元，租期並改為1年，然
    謝永華已向被告收取300萬元租金，嗣1年租約屆滿後，雙方
    並未停止租賃關係而繼續租用，依法原定期租賃關係已成為
    不定期限繼續租賃，而謝永華已於95年3月16日死亡，原告
    為其繼承人等情，業據原告提出房屋租賃契約、戶籍謄本等
    件為證，且為被告所不爭執，堪認為真實。然原告指稱被告
    自89年1月1日起即未依原租賃契約給付每月42000元之租金
    ，而向被告請求96年5月前5年之租金252萬元，並終止該租
    約，請求將系爭房屋地返還予繼承謝永華對系爭房屋權利之
    原告庚○○及全體共有人等語，則為被告所否認，辯稱：原
    告之被繼承人謝永華於89年1月初業與被告另行就其系爭土
    地及建物應有部分1/2之權利定訂新租賃契約，租金改為每
    月1萬元，且至95年12月31日止之租金，均已給付給謝永華
    ，另系爭房屋係由原告丙○○繼承，庚○○、己○○2人並
    無權利等語置辯，然其就此並未能提出所另定之新租約或已
    給付租金之證明，僅請求傳詢問證人甲○○、丁○○2人，
    而甲○○、丁○○固均證稱：謝永華確有與被告另定被告所
    述之租約，且被告已給付租金予謝永華至95年12月31日等詞
    。然查：原告之被繼承人謝永華生前曾分別於88年12月28
    日及91年1月17日2度以台中郵局第3191號及第0452號等2件
    存證信函催告被告給付租金，甚於94年1月間，據以向本院
    聲請對被告核發支付命令，此有原告所提上開存證信函影本
    、本院94年度促字第672號支付命令影本等件在卷可參，而
    觀存證信函及支付命令之內容，無非係謝永華向被告主張應
    依原租賃契約之約定給付所欠租金或催告被告搬遷等情，雖
    支付命令嗣因被告聲明異議而視為起訴，後謝永華未繳納裁
    判費而失效，但已足以證明謝永華直至94年間仍繼續依其與
    被告所簽之原租賃契約請求被告給付所欠租金等事實，此與
    被告或證人甲○○、丁○○所述被告已與謝永華另訂租賃契
    約之情節，實相逕庭，要不可採，被告就此有利於己之事實
    ，顯未負舉證證明之責；又謝永華對系爭房屋之權利於謝永
    華死亡後，業經謝永華之繼承人即原告3人議定由原告庚○○繼承等情，業據原告3人表示明確，並有其等所提之系爭
    房屋房屋稅籍證明書在卷可查，故被告辯說系爭房屋之權利
    係由原告丙○○繼承顯然無稽；再被告並未提出具體之事證
    ，足資證明原告之被繼承人已同意調降租金為每月1萬元，
    其上開所辯，尚屬無據，已見前述，又應有部分乃共有人對
    於共有物權利抽象之成數，並非共有物可得特定之具體的某
    一部分，原告之被繼承人謝永華就系爭房屋僅有應有部分
    1/2 之權利，因此原告本於繼承關係，自僅繼承取得系爭房
    屋1/2之權利，且因被告於88年間業已取得系爭房屋1/4之權
    利，並另向訴外人戊○○承租系爭房屋1/4之權利，有被告
    所提之不動產買賣預約書、房屋租賃契約書等可證，故自89
    年1月1日起，被告當無繼續向原告之被繼承人謝永華承租系
    爭房屋全部之可能，是衡諸常情，自89年1月1日起，謝永華
    與被告間之上開不定期租賃關係，應只限於系爭房屋1/2之
    權利，故若依被告與謝永華間之原租賃契約所約定，原告應
    僅能向被告請求每月42000元租金之1/2即每月26000元始為
    合理，故依此計算原告所請求96年5月前5年所得請求之租金
    應為126萬元（計算式：42000×1/2×5×12＝0000000），
    且原告主張被告與原告之被繼承人謝永華所訂租賃契約租期
    已於96年5月間終止之事實，有其所提律師函1份附卷為憑，
    則兩造之租賃關係，已於上開期限屆滿時消滅，被告自96年
    6月起占用系爭房屋，對系爭房屋共有人庚○○即屬無正當
    權源，則原告庚○○本於共有人地位，行使全體共有人之所
    有物返還請求權及事實上處分權，訴請被告應將坐落彰化縣
    田中鎮○○路○段400號之三層鐵筋加強磚造未保存登記之建
    物，全部遷讓交還全體共有人，自有理由，應予准許。
五、綜上所述，原告依租賃、所有物返還請求權及事實上處分權
    等法律關係，請求被告給付其就承租系爭土地及建物應有部
    分1/2部分之租金126萬元及自起訴狀繕本送達被告之翌日即
    96年9月15日起至清償日止，按年息5%計算之法定遲延利息
    給原告3人，且被告應將系爭建物返還給原告庚○○及其他
    全體共有人皆為有理由，應予准許。其餘逾此部分之請求，
    非有理由，不能准許。
六、本件兩造均陳明願供擔保，聲請宣告假執行或免為假執行，
    經核原告勝訴部分，合於法律規定，爰分別酌定相當之擔保
    金額宣告之；原告其餘假執行之聲請，因訴之駁回而失所依
    據，不予准許。
七、本件判決事證已臻明確，兩造其餘主張及舉證，經審核後，
    認與判決結果無影響，不另論述。
八、負擔訴訟費用之依據：民事訴訟法第79條、第85條第1項。
中      華      民      國    97    年  3   月   11   日
                    民事第一庭  法  官  葛永輝
以上正本係照原本作成。
如對本判決上訴須於判決送達後20日內向本院提出上訴狀。
中    華    民    國    97    年     3    月    12    日
                                書記官  楊美芳


司法院資訊處製作；財團法人民間司法改革基金會備份。
